最高法院刑事判決　　　　　　　　　　　　　　　九十三年度台上字第五七九二號
　　上　訴　人　乙○○○
　　　　　　　　甲 ○ ○
　　　　　　　　　　　　　七號.
　　共　　　同
　　選任辯護人　黃 進 祥律師
　　　　　　　　江 順 雄律師
右上訴人等因偽造文書案件，不服台灣高等法院高雄分院中華民國九十一年一月八日
第二審判決（九十年度上訴字第一四八九號，起訴案號：台灣高雄地方法院檢察署八
十七年度偵字第八六九一、一六八四五號、八十八年度偵續字第二三號），提起上訴
，本院判決如左：
    主  文
原判決撤銷，發回台灣高等法院高雄分院。
    理  由
本件原判決認定上訴人乙○○○、甲○○為母女關係，緣乙○○○之夫，即甲○○之
父戴岩山因前曾向許玉燕借款尚未清償，乃於民國八十五年十一月二十九日將其所有
原信託登記予許仁煌名下，坐落高雄縣鳥松鄉○○段二四四之三地號土地及其上門牌
號碼高雄縣鳥松鄉○○路一二五號之房屋（以下簡稱：系爭房屋及土地），改信託登
記予許玉燕名下用以擔保許玉燕之債權。八十七年初，戴岩山請乙○○○將系爭房屋
及土地委託仲介公司銷售，乙○○○與甲○○明知系爭房屋及土地信託登記為許玉燕
所有，許玉燕並未同意出售，竟共同基於意圖為自己不法所有及偽造文書之犯意聯絡
，於八十七年一月二十三日，由甲○○開車載乙○○○前往位在高雄市苓雅區○○○
路一三一號信義房屋仲介股份有限公司苓雅店（以下簡稱：信義房屋），由乙○○○
向該公司經理李國雄、業務員陳丁誌佯稱上開房屋已經登記名義人許玉燕授權同意出
售，而與信義房屋訂立買賣仲介專任委託書（以下簡稱：委託書），委託信義房屋銷
售系爭房屋及土地。嗣於八十七年三月二十二日陳育霖攜帶新台幣（下同）五十萬元
定金至信義房屋表明欲購買系爭房屋及土地，因李國雄、陳丁誌認所有權人許玉燕有
同意乙○○○委託出售，而向陳育霖為上述表示，使陳育霖陷於錯誤，即簽訂買賣定
金收據並交付定金五十萬元，雙方同時約定於八十七年三月二十三日訂立系爭房屋及
土地買賣契約，惟於八十七年三月二十三日因許玉燕未到場無法簽約，甲○○即以屋
主名義簽署聲明書，言明將簽約日期延期至翌日即八十七年三月二十四日後傳真給信
義房屋轉交陳育霖，迨於八十七年三月二十四日乙○○○與陳育霖簽訂系爭房屋及土
地買賣契約，並取得上開陳育霖交付之五十萬元定金，陳育霖質疑系爭房屋及土地委
託書並未經所有權人授權，陳丁誌乃於八十七年三月二十五日傳真授權書至高雄縣大
寮鄉大發工業區○○街二十九號之裕淳鋼鐵股份有限公司（以下簡稱：裕淳鋼鐵公司
）要求乙○○○補提授權書，乙○○○在上開授權書上偽造許玉燕之署押一枚，並持
許玉燕寄存在裕淳鋼鐵公司之印章盜蓋在授權書上，完成偽造之授權書後傳真回信義
房屋以行使，足以生損害於許玉燕、陳育霖等情。因而撤銷第一審判決，改判仍依牽
連犯從一重論處乙○○○、甲○○共同行使偽造私文書，足以生損害於他人罪刑。固
非無見。
惟查：(一)、科刑之判決書，須將認定之事實，於事實欄內詳為記載，然後於理由內說
明其所憑之依據及認定之理由，使事實與理由兩相一致，方為適法。原判決認甲○○
有共同偽造私文書復共同持以行使之犯行，但就原判決事實欄之上開記載觀之，其對
甲○○關於偽造許玉燕名義之授權書持以行使一節，與乙○○○間如何有犯意之聯絡
及行為之分擔，並未明白認定，詳細記載，理由欄亦僅以「甲○○雖未在上述授權書
上簽名，但參酌被告（上訴人）乙○○○供承：八十七年一月二十三日由甲○○開車
載其到信義房屋辦理委託系爭房屋及土地之出售事宜，因其不會開車，也不懂房屋買
賣之文書；甲○○亦稱：登記在許玉燕名下的房子，其曾開車陪同乙○○○去仲介公
司委託出售一次；證人李國雄於原審（第一審）調查時證稱：被告（上訴人）甲○○
、乙○○○確曾於八十五年及八十六年間委託信義房屋出售系爭房屋及土地，……顯
見甲○○對於該次開車載乙○○○前往信義房屋委託出售系爭房屋及土地之事，應有
所知悉，則甲○○更於八十七年三月二十三日在陳育霖欲訂立系爭房屋及土地，因許
玉燕未到場而無法簽訂買賣契約之際，更以屋主名義簽寫內容為延期簽約之聲明書傳
真至信義房屋，使陳育霖誤信其為屋主而同意延期簽約，顯見被告（上訴人）二人就
詐欺之犯行當有犯意之聯絡」，即謂「甲○○仍應對共犯乙○○○所實施之偽造授權
書及詐欺之行為，負全部責任」云云（原判決第六頁第十三行至第七頁第七行），而
未詳細說明關於偽造許玉燕名義之授權書復持以行使部分，甲○○與乙○○○間如何
有犯意聯絡及行為分擔所憑之論據及認定之理由，除所載事實不足為適用法令之依據
外，亦嫌判決理由不備。況甲○○始終否認有此部分之犯行，乙○○○亦供陳「授權
書甲○○並不知情」等語（原審卷第二六六頁），實情為何？於甲○○之利益有重大
關係，原審未進一步詳予究明，並於理由內為必要之論述，僅以甲○○曾駕車載乙○
○○至信義房屋辦理委託系爭房、地出售事宜，及曾以自己為屋主名義，書具延期簽
約之聲明書，即認關於偽造許玉燕名義之委託書及持以行使部分，其亦為共犯，殊嫌
速斷而難昭折服。(二)、我國刑事訴訟法採直接審理主義，凡採為判決基礎之證據資料
，必須經過調查程序而顯現於審判庭者，始與直接審理主義相符，否則所踐行之訴訟
程序即屬違背法令。原審援引許玉燕於八十七年二月二十五日自訴戴岩山詐欺案件之
自訴狀為判決基礎，但並未於審判期日向上訴人二人提示上開證據資料，令其等陳述
意見，命為辯論，所踐行之訴訟程序亦難謂無瑕疵可指。(三)、偽造之署押，不問屬於
犯人與否，沒收之，為刑法第二百十九條所明定，立法採義務沒收主義，法院並無裁
量餘地。而依法應沒收之物，不論是否扣押，只要不能證明業已滅失，即應予沒收之
諭知。原判決既認定乙○○○於偽造許玉燕名義之授權時，曾在該授權書上偽造許玉
燕之署押一枚等情，如果無訛，只要不能證明該授權書已經滅失，即應對該偽造之署
押諭知沒收，乃原判決僅以「偽造之授權書，雖經乙○○○傳真給信義房屋，而原本
並未扣案，且據乙○○○供承未能尋獲，顯然業已滅失，為免將來執行之困難」云云
，為不予諭知沒收之理由（原判決第十一頁第三行至第五行），於法亦難謂合。以上
，或為上訴人二人上訴意旨所指摘，或係本院得依職權調查之事項，應認原判決有撤
銷發回更審之原因。原判決認上訴人二人牽連犯詐欺取財罪部分，基於審判不可分原
則，併予發回。
據上論結，應依刑事訴訟法第三百九十七條、第四百零一條，判決如主文。
中　　　華　　　民　　　國　　九十三　　年　　 十一 　　月　　　四　　　日
                              最高法院刑事第十一庭
                                  審判長法官  張　淳　淙
                                        法官  謝　俊　雄
                                        法官  蘇　振　堂
                                        法官  張　春　福
                                        法官  呂　丹　玉
      右正本證明與原本無異
                                              書  記  官
中　　　華　　　民　　　國　　九十三　　年　　 十一 　　月　　　九　　　日
                                                                        Ｃ
